ACORDAO-COMPLETO-2514011

ACÓRDÃO 197/2022 ATA 3/2022 - PLENÁRIO

VISTOS, relatados e discutidos estes autos de embargos de declaração opostos por André Luiz Ceciliano contra o Acórdão 2176/2020-TCU-Plenário,
ACORDAM os Ministros do Tribunal de Contas da União, reunidos em sessão extraordinária do Plenário, diante das razões expostas pelo relator, em:
9.1. conhecer dos embargos de declaração para, no mérito, negar-lhes provimento;
9.2. dar ciência do teor deste acórdão ao embargante.

Embargos de declaração contra acórdão negou provimento a recurso de reconsideração interposto pelo embargante contra deliberação proferida em tomada de contas especial instaurada para apuração de irregularidades em convênio para a construção de unidade de saúde (Hospital Geral de Paracambi).

Município de Paracambi - RJ.

3. Interessados/Responsáveis/Recorrentes:
3.1. Responsáveis: Adriana Nocchi dos Santos (XXX.784.707-XX); Ana Paula Gaspar Pontes (XXX.306.737-XX); Anamaria Carvalho Schneider (XXX.621.326-XX); André Luiz Ceciliano (XXX.396.397-XX); Anna Maria Guimarães Salgado (XXX.834.887-XX); Eliane Ribeiro de Almeida (XXX.610.777-XX); Fabiana Augusta Sanfilippo Cascardo (XXX.941.237-XX); Fernando Augusto Cordeiro de Carvalho Filho (XXX.135.967-XX); Glauber Bragança de Miranda (XXX.115.537-XX); Irinaldo Cabral da Silva (XXX.350.027-XX); Jairo Langoni Carvalho (XXX.933.957-XX); Lea Regina Santos do Rego Barros (XXX.258.727-XX); Leonardo Jacques da Costa Braga (XXX.155.787-XX); Manoel Cezar Nobre dos Santos (XXX.334.917-XX); Marcio Antonio Oliveira (XXX.908.267-XX); Osmar Machado dos Santos Junior (XXX.157.467-XX); Pedro Paulo Pires Robaço (XXX.006.987-XX); Robert Antonio Ramiarina (XXX.010.657-XX); Tarciso Goncalves Pessoa (XXX.202.257-XX); Wagner Muniz Rocha (XXX.176.107-XX).
3.2. Recorrente: André Luiz Ceciliano (XXX.396.397-XX).

13.1. Ministros presentes: Bruno Dantas (na Presidência), Benjamin Zymler, Augusto Nardes, Jorge Oliveira e Walton Alencar Rodrigues (Relator).
13.2. Ministro-Substituto convocado: Augusto Sherman Cavalcanti.
13.3. Ministro-Substituto presente: Marcos Bemquerer Costa.

ACORDAO-COMPLETO-2529364

Acórdão 243/2023 - Plenário

André Luiz Ceciliano

WALTON ALENCAR RODRIGUES

Ministro Walton Alencar Rodrigues.

Trata-se de embargos de declaração interpostos por André Luiz Ceciliano (peça 450) contra o Acórdão 2176/2020-TCU-Plenário (peça 353) , que decidiu recursos de reconsideração de vários responsáveis contra o Acórdão 1911/2016-TCU-Plenário mantido pelo Acórdão 227/2017-TCU-Plenário (ambos de relatoria do e. Ministro Vital do Rego) , negando provimento ao pleito do ora embargante.
Estes autos tratam originalmente de tomada de contas especial instaurada em atendimento ao disposto no Acórdão 6703/2011-TCU-Plenário para apuração de irregularidades no Convênio 458/2003 (Siafi 497866) , firmado entre o Fundo Nacional de Saúde e o Município de Paracambi/RJ, cujo objeto foi a construção do Hospital Geral de Paracambi.
A presente TCE foi constituída a partir de apartado da representação TC Processo 012.759/2010-4, em que se apurou a inexecução de diversas obras no Município de Paracambi/RJ custeadas por recursos federais, entre elas a da unidade de saúde em questão.
Por meio do Acórdão 1911/2016-TCU-Plenário mantido pelo Acórdão 227/2017-TCU-Plenário, o colegiado declarou a revelia de André Luiz Ceciliano, prefeito do Município de Paracambi/RJ no período de 29/12/2003 a 31/12/2008, julgou suas contas irregulares, imputando-lhe débito no valor histórico de R$ 1.200.000,00 e multas dos arts. 57 e 58 da Lei 8.443/1992 nos valores de R$ 50.000,00 e R$ 20.000,00, respectivamente.
As irregularidades a ele atribuídas foram: a) ter apresentado o projeto originador do Convênio 458/2003 com falhas, sem a observância do RDC 50/2002; b) ter promovido o indevido fracionamento de despesa na contratação da empresa para a construção da unidade de saúde no citado município; c) ter permitido a alteração unilateral do Plano de Trabalho pela construtora encarregada de executar a obra sem a autorização do concedente; d) não ter aplicado a contrapartida municipal da forma como pactuada na avença; e) não ter adotado os devidos cuidados na elaboração dos documentos comprobatórios das despesas realizadas.
Adicionalmente, o responsável não atuou de forma a dar cumprimento ao objeto do Convênio 458/2003, não observou critérios de qualidade técnica, custos e prazos previstos, não adotou medidas acautelatórias para evitar a deterioração do que já tinha sido edificado, razão pela qual foi-lhe imputado débito na totalidade dos recursos federais repassados no período de sua gestão, correspondente a quatro parcelas de R$ 300.000,00 transferidos ao Município de Paracambi/RJ em 8/10/2004, 10/11/2004, 14/11/2005 e 16/12/2005.
Nestes embargos, André Luiz Ceciliano alegou contradição no acórdão com relação aos responsáveis pelos cuidados com a manutenção da obra objeto do Convênio 458/2003 e omissão quanto à sua regular conduta. 
Acerca da eventual contradição, o embargante assim discorreu:
"Ou seja, deve-se considerar que, até a data de 03 de abril de 2008, quando terminou o exercício do mandado do ora embargante, as obras estavam paralisadas em virtude do não recebimento da 5ª e última parcela, e ainda não havia necessidade de se adotar 'medidas acautelatórias para evitar a deterioração do que já tinha sido edificado', até porque com a liberação da última parcela ao sucessor, em 09.02.2009, seria possível dar continuidade. 
Além disso, cabe destacar que a liberação de parcela de recurso pelo Órgão concedente pressupõe a aprovação das prestações de contas parciais, conforme taxativamente exposto nos Relatórios de Aceitação Parcial de Prestação de Contas nº 4060 de 08/11/2005, e nº 427 de 03/02/2009. 
Assim, evidencia-se a contradição em querer atribuir ao embargante irregularidade pelo abandono da obra, objeto da execução do Convênio nº 458/2003, uma vez que o abandono foi provocado pelo sucessor. 
Em verdade, a responsabilidade pelas ações que ensejariam suposto dano ao erário decorrente a impossibilidade de funcionamento da unidade de saúde objeto do convênio, em face da paralisação da obra, são exclusivas do Sr. Tarciso Gonçalves Pessoa, que deixou de aplicar os recursos devidos para conclusão da obra. 
Pelo exposto, verifica-se contraditória a afirmação de que o 'fato de o recorrente ter sido o autor da representação (...) não exclui nem lhe mitiga a responsabilidade pelas inúmeras outras irregularidades que ensejaram sua condenação em débito e multa', uma vez que os atos investigados devem ser relacionados até a data de 03 de abril de 2008, sem qualquer correlação com 'inúmeras outras irregularidades'. 
Assim, deverá ser reformado o acórdão original, reconhecendo a regularidade das contas do embargante, tendo em vista os verdadeiros atos que assumiu e praticou, pelo período de se mandato, além da evidenciação da responsabilidade exclusiva do prefeito sucessor."
Quanto à possível omissão, o responsável alegou:
"O trecho do voto embargado que entende que a 'alegação de que a depredação da obra e degradação das instalações ocorreram na gestão do sucessor, porquanto desacompanhada de provas robustas nesse sentido', deixou de apreciar a inexistência de responsabilidade do recorrente, que motivou inclusive as investigações decorrentes do processo Processo 012.759/2010-4, de onde foram obtidas as 'provas robustas'. 
Dessa forma, uma vez evidenciadas sua boa-fé processual e a total falta de nexo de causalidade entre as irregularidades apontadas e a conduta do embargante, espera sejam reexaminados os encaminhamentos propostos no acórdão recorrido, e suas conclusões, para acolher as razões do presente recurso, uma vez evidenciadas a (i) legalidade da conduta do embargante na execução do Convênio 458/2003, até sua saída em 03.04.2008; a (ii) ausência de nexo de causalidade dos atos do embargante na execução dos contratos com as eventuais irregularidade apontadas pela área técnica; e, ainda, a (iii) atuação diligente do requerente, dentro dos parâmetros legais, com probidade e boa-fé, uma vez evidente sua conduta não contribuiu significativamente para o resultado ilícito, tendo inclusive relatado ao Ministério Público Federal o descaso com o objeto do Convênio 458/2003, para, assim, reformar o acórdão recorrido, considerando os pontos contraditório e omisso."
Ao final, André Luiz Ceciliano requereu a atribuição de efeito suspensivo ao item 9.1.1. do Acórdão 2176/2020-TCU-Plenário e a reforma da redação do item, para julgar regulares as suas contas e desconsiderar o recolhimento de débito e a aplicação de multas; considerando regulares as suas contas, ainda que com ressalvas, sem qualquer pena ou multa.

Mateus Sena Lara (61569/OAB-DF); Rennan Patrick Arigoni Barzan (204.769/OAB-RJ); Ana Carla Coelho Ferreira Pessoa (230.329/OAB-RJ); Adriana Peclat Santos (179097/OAB-RJ) e outros.

Procuradora-Geral Cristina Machado da Costa e Silva.

TOMADA DE CONTAS ESPECIAL. NÃO EXECUÇÃO DE OBRA DE UNIDADE DE SAÚDE. CONTAS IRREGULARES. DÉBITO. MULTA. RECURSOS DE RECONSIDERAÇÃO. NÃO-PROVIMENTO PARA TRÊS DOS RECURSOS INTERPOSTOS E PROVIMENTO PARCIAL PARA OS DEMAIS. EXTENSÃO DE EFEITOS DO PROVIMENTO PARCIAL A OUTRO RESPONSÁVEL. EMBARGOS DE DECLARAÇÃO CONTRA O ACÓRDÃO QUE DECIDIU OS RECURSOS. AUSÊNCIA DA OMISSÃO APONTADA. NÃO-PROVIMENTO. EMBARGOS DE DECLARAÇÃO OPOSTOS POR RESPONSÁVEL DIVERSO CONTRA O MESMO ACÓRDÃO QUE DECIDIU OS RECURSOS DE RECONSIDERAÇÃO. AUSÊNCIA DA CONTADIÇÃO E OMISSÃO ALEGADAS. NÃO-PROVIMENTO.

TOMADA DE CONTAS ESPECIAL (TCE)

Secretaria de Recursos (Serur); Secretaria de Controle Externo de Tomada de Contas Especial (SecexTCE).

Trata-se de embargos de declaração interpostos por André Luiz Ceciliano (peça 450) contra o Acórdão 2176/2020-TCU-Plenário (peça 353) , que decidiu recursos de reconsideração de vários responsáveis contra o Acórdão 1911/2016-TCU-Plenário mantido pelo Acórdão 227/2017-TCU-Plenário (ambos de relatoria do e. Ministro Vital do Rego) , negando provimento ao pleito do ora embargante.
Estes autos tratam originalmente de tomada de contas especial instaurada em atendimento ao disposto no Acórdão 6703/2011-TCU-Plenário para apuração de irregularidades no Convênio 458/2003 (Siafi 497866) , firmado entre o Fundo Nacional de Saúde e o Município de Paracambi/RJ, cujo objeto foi a construção do Hospital Geral de Paracambi.
Por meio do Acórdão 1911/2016-TCU-Plenário, o colegiado declarou a revelia de André Luiz Ceciliano, prefeito do Município de Paracambi/RJ no período de 29/12/2003 a 31/12/2008, julgou suas contas irregulares, imputando-lhe débito no valor histórico de R$ 1.200.000,00 e multas dos arts. 57 e 58 da Lei 8.443/1992 nos valores de R$ 50.000,00 e R$ 20.000,00, respectivamente.
As irregularidades a ele atribuídas foram: a) ter apresentado o projeto originador do Convênio 458/2003 com falhas, sem a observância do RDC 50/2002; b) ter promovido o indevido fracionamento de despesa na contratação da empresa para a construção da unidade de saúde no citado município; c) ter permitido a alteração unilateral do Plano de Trabalho pela construtora encarregada de executar a obra sem a autorização do concedente; d) não ter aplicado a contrapartida municipal da forma como pactuada na avença; e) não ter adotado os devidos cuidados na elaboração dos documentos comprobatórios das despesas realizadas.
Adicionalmente, o responsável não atuou de forma a dar cumprimento ao objeto do Convênio 458/2003, não observou critérios de qualidade técnica, custos e prazos previstos, não adotou medidas acautelatórias para evitar a deterioração do que já tinha sido edificado, razão pela qual foi-lhe imputado débito na totalidade dos recursos federais repassados no período de sua gestão.
Nestes embargos, André Luiz Ceciliano alegou contradição no que se refere à sua responsabilização pela ausência de cuidados com a manutenção da obra objeto do Convênio 458/2003 e omissão na avaliação de sua responsabilidades, tendo em vista a legalidade de sua conduta até sua saída do cargo de prefeito em 03.04.2008; a ausência de nexo de causalidade entre seus atos na execução dos contratos e as irregularidades apontadas e sua atuação, dentro dos parâmetros legais, com probidade e boa-fé, uma vez que não contribuiu significativamente para o resultado ilícito, tendo inclusive relatado ao Ministério Público Federal o descaso com o objeto do Convênio 458/2003.
Requereu a atribuição de efeito suspensivo ao item 9.1.1. do Acórdão 2176/2020-TCU-Plenário e a reforma da decisão para desconsiderar o recolhimento do débito e a aplicação das multas; reputando regulares as suas contas, ainda que com ressalvas.
Conheço dos presentes embargos de declaração por atenderem aos requisitos atinentes à espécie.
Quanto ao mérito, não devem prosperar as alegações de contradição e omissão no acórdão embargado. No voto condutor daquele aresto, rejeitei todos os argumentos recursais apresentados por André Luiz Ceciliano, incluindo os ora reapresentados.
De fato, o embargante busca rediscutir o mérito dos autos o que não cabe em sede de embargos de declaração.
Diante desses elementos, nego provimento a este recurso.
Feitas essas considerações, voto por que o Tribunal acolha a minuta de acórdão que ora submeto à deliberação do colegiado.
TCU, Sala das Sessões, em 2 de fevereiro de 2022.
WALTON ALENCAR RODRIGUES 
Relator